【裁判字號】    88,訴,2300
【裁判日期】    890119
【裁判案由】    給付租金
【裁判全文】
臺灣臺北地方法院民事判決  八十八年度訴字第二三○○號
    原      告  厚益實業股份有限公司
    法定代理人  乙○○
    訴訟代理人  王政男律師
    被      告  甲○○
    訴訟代理人  吳嘉榮律師
                林哲彥律師
右當事人間請求給付租金事件，本院判決如左：
        主      文
原告之訴暨假執行之聲請均駁回。
訴訟費用由原告負擔。
        事      實
甲、原告方面：
  一、聲明：
      （一）被告應給付原告新臺幣（下同）壹佰肆拾壹萬陸仟捌佰伍拾元，及自民
            國八十八年二月一日起，至清償日止，按年息百分之五計算之利息。
      （二）原告願供擔保，請准予宣告假執行。
  二、陳述：
      （一）本件兩造合意定本院為第一審管轄法院，先此敘明。
      （二）人道素菜餐廳股份有限公司（下稱人道素菜餐廳）、香積國國際股份有
            限公司（下稱香積國公司）「籌備處」（均已解散），以其法定代理人
            即被告甲○○為連帶保證人，於民國八十五年八月二十三日，向原告承
            租台北縣中和市○○路○段三一一號一、二、三樓，作為公司、工廠之
            用。約定租期自八十五年十月一日起至九十一年九月三十日止。每個月
            租金為三十萬元（未含稅），每年調整百分之五，並繳付押金一百萬元
            。香積國公司於同年十一月二十日政府准予設立登記後，香積國公司所
            在地，並登記在系爭租賃工廠內。此有經濟部公司執照可稽。被告所辯
            ，租賃物無法供租約約定使用，殊不足採。
      （三）民國八十六年四月間香積國公司向台北縣政府申請工廠登記，一樓東雲
            紡織股份有限公司九九─一二０五二七─０一工廠登記，於七十八年六
            月六日歇業註銷工廠登記證，如香積國公司以一樓辦理工廠登記，應無
            問題，詎以一、二樓辦理工廠登記，因二、三樓原有原告九九─００八
            三三五─０六號工廠登記證，因此二樓部分原告工廠登記應予註銷。經
            台北縣政府以八十六‧四‧十六北府建一字第一０九三八四號函退回補
            正（見台北縣政府八十八‧九‧十七，八十八北府建一字第三五一三六
            八號函）。原告於八十六年五月三十一日因被告使用人即證人鑫辰企業
            管理顧問有限公司會計人員蕭秀鳳之請求，同意以新台幣五萬元委託鑫
            辰公司辦理二樓工場註銷登記（即原告工廠原登記二、三樓為八四二點
            八八坪，變更為三樓四二一點四四坪），此有委任書，及工廠變更登記
            書可按。同年六月八日該證人蕭秀鳳公司並以辦理增編門牌，向原告公
            司補收八千元。詎八十六年十二月十五日被告公司羅經理傳真原告公司
            會計李秀娥小姐，因人道素菜餐廳重新辦理新公司人道國際素菜股份有
            限公司（下稱人道國際素菜公司），停止辦理原告工廠變更登記及香積
            國公司工廠設立登記，而將前述文件退還原告。
      （四）人道國際素菜公司於一年半後，即八十七年一月十二日設立登記，亦有
            該公司執照可按，以倒填日期方式，承認承租系爭工廠，以人道國際素
            菜公司名義與原告補訂租約。此時被告所開設之三家公司，使用本件租
            賃廠房已有一年半之時間，如本件工廠不合供租約約定使用，早應在香
            積國公司時代即八十六年四月工廠登記被退件時終止租賃。其延至一年
            半之後，即八十七年一月人道國際公司成立後，繼續以人道國際素菜公
            司名義與原告補訂租約，更可證明被告所辯並不實在。
      （五）人道國際素菜公司設立登記後，除補訂租約外，迄未見該公司有何要求
            原告協助辦理工廠登記，迨民國八十七年中間，被告三家公司經營不善
            ，欲將廠房分租，設立一百坪廠房分租看板，因不景氣無人分租，不願
            續租，仍以營運關係，請求提前終止租約，惟為原告所不同意。乃請教
            律師，設詞不合乎租約約定使用，終止租約而已。實際上本件廠房一樓
            ，早在七十八年已註銷工廠登記，二、三樓原告公司雖有工廠登記，原
            告同意併案註銷。以香積國公司能設立於工廠，並使用工廠二年有餘，
            被告抗辯原告不能配合辦理工廠登記，並無可採。
      （六）被告人道國際素菜公司（已解散）於租賃期內，即八十七年九月二日，
            違反民法第四百五十條第一項之規定，以台北雙連郵局一六五四號存證
            信函，通知原告終止租約，為原告所拒絕。而由人道素菜餐廳公司所簽
            發支付租金之支票，八十七年十月一日、十二月一日期，面額均為六十
            九萬四千五百七十六元，亦相繼退票。迨民國八十八年初，被告請求返
            還押租金支票，原告始發覺被告承租工廠，將生財器具暗中搬走，而裝
            璜設備、廣告鷹架並未拆除，廠房則未交還原告，為此訴請被告等連帶
            給付租金一百三十八萬九千一百五十二元，在此期間被告未繳水電費，
            被斷水斷電，原告代繳水電費二萬七千七百零六元，一併訴請返還。
      （七）被告於簽定租約時，繳付押金一百萬元，惟依兩造租約第十條規定，被
            告違法自行毀約，應賠償相當三個月租金即一百零四萬一千八百六十二
            元之違約金，爰以押金抵銷違約金。
  三、證據：提出被告公司執照及租約各三份、存證信函二份、支票及退票紀錄單各
            二紙、水電費單據三紙、被告分租廠房之看板照片、一樓早在民國七十
            八年即註銷工廠登記之文件、二、三樓原告同意併案註銷工廠登記之文
            件、原告工廠登記證、經濟部原告工廠登記校正暨營運調查、原告委任
            書及工廠變更登記書、被告公司羅經理傳真等件影本為證。
乙、被告方面：
  一、聲明：
      （一）駁回原告之訴及假執行之聲請。
      （二）如為不利於被告之判決，請准予供擔保免為假執行。
  二、陳述：
      （一）本件原告起訴請求被告給付租金，無非以訴外人人道素菜餐廳、香積國
            公司及人道國際素菜公司，以其法定代理人即被告甲○○為連帶保證人
            ，向原告承租坐落台北縣中和市○○路○段三一一號一、二、三、樓廠
            房，租期自八十五年十月一日起至九十一年九月三十日止，每月租金為
            三十萬元，並繳付押租金一百萬元；詎訴外人人道國際素菜公司於租賃
            期間，竟違反民法第四百五十條第一項規定終止系爭房屋之租賃契約，
            而所簽發給付租金之支票，即華南銀行永和分行為付款人票載日分別為
            八十七年十月一日，同年十二月一日票額各為六十九萬四千五百七十六
            元等二紙支票，屆期提示均不獲兌現，嗣民國八十八年初訴外人人道國
            際素菜公司另案訴請原告返還上開一百萬元押租金，原告始發現被告暗
            中將上開廠房之生財器具搬走，但裝璜設備並未拆除，亦未將上廠房交
            還原告云云，為其主要論據。執而請求被告應連帶給付租金及代墊水電
            費用合計一百四十一萬六千八百五十八元惟查：
        １、保證人於其保證之債務，除有民法第七百四十四條及七百四十五條所定
            事由，對於債務人得為拒絕清償外，就主債務人所有之抗辯，均得主張
            之，民法第七百四十二條定有明文。準此，主債務人所有與主債務自身
            之發生、消滅或履行有牽連關係之抗辯，諸如主債務有不法事由，或當
            事人無行為能力等原因而發生，或因清償及其他原因而消滅，或由契約
            互負債務，他方未為給付前，得拒絕自己給付等抗辯，因其效力當然及
            於有從屬性之保證債務，均得由保證人主張之，最高法院著有四十二年
            台上字第一０六０號判例所持法律見解，足供參酌。
        ２、次按出租人應以合於所約定使用，收益之租賃物交付承租人，並應於租
            賃關係存續中，保持其合於約定使用、收益之狀態，為民法第四百二十
            三條所明定。次按工廠之設立及營利事業之經營，均應依法令規定辦理
            工廠設立登記及營利事業登記，此為工廠設立登記規則第二條、營利事
            業登記規則第三條第二項所明定。
        ３、查被告甲○○（即訴外人人道素菜餐廳等三家公司負責人）前於八十五
            年間因鑑於葷食有害國民健康，潛心研究素食，擬將多年素食製造技
            術設立加工廠，推廣素食系列產品，以企業方式經營素食材料加工、糕
            餅烘焙及所創人道素菜餐館中央廚房等事業，先後曾籌設人道素菜餐廳
            、香積國公司及人道國際素菜公司，向原告承租坐落台北縣中和市○○
            路○段三一一號一至三樓房屋，作為素食產品加工廠及公司營業所使用
            ，雖承租人先後名義不同，因均係以同一負責人即被告甲○○組設之公
            司，以上開使用目的而承租。最後設立之人道國際公司，即以租賃契約
            概括承受之方式向原告承租系爭房屋，供為素食公司營業及工廠使用，
            有租賃契約二份。
        ４、被告甲○○先後組設人道素菜餐廳、香積國公司及人道國際素菜公司以
            租賃契約概括承受之方式向原告承租系爭房屋，其目的在於開設素食品
            之加工廠使用（含辦公使用），為兩造租賃之重要意思內容，此觀之卷
            附租約書第一條之約定至明。則原告將系爭房屋出租供為訴外人人道素
            菜餐廳等三家公司設立工廠、辦公使用後，自負有積極義務使系爭房屋
            能合於約定使用、收益之狀態，觀之民法第四百二十三條規定至明。就
            本件原告與訴外人人道素菜餐廳等三家公司之租賃而言原告應配合使
            訴外人人道素菜餐廳等三家公司辦妥工廠設立登記及營利事業登記得為
            合法按租約約定使用、收益狀態之義務。惟查：
        (1)、被告前申請設立之人道素菜餐廳、香積國公司向原告承租系爭房屋作為
            公司及工廠使用之後，因租約明定作為工廠使用，遂斥資購置生產設備
            ，在系爭房屋生產素食產品，不意原告遲未配合該等公司就系爭房屋申
            請工廠登記之同時辦理原工廠註銷登記，有台北縣政府八十六年四月十
            六日（八六）北府建一字第一０九三八四號函可稽，致人道素菜餐廳及
            香積國公司無從就系爭房屋申請工廠登記據以辦理營利事業登記證，必
            遭主管機關經濟部命令解散，原已設置之固定食品加工機械設備及擴展
            之業務勢必拆除，造成無謂之損失，遂一面解散香積國公司，一面另行
            設立人道國際素菜公司輾轉概括承受人道素菜公司及香積國公司之營業
            設備及系爭房屋租賃契約，續為辦理工廠登記。租賃契約之概括承受，
            係以另行簽訂租約方式辦理，亦為原告是認之事實。
        (2)、詎料，被告設立人道國際素菜公司於八十七年一月十二日概括承受訴外
            人香積國公司與原告間就系爭房屋之租賃契約後，原告不僅未依約辦理
            原工廠註銷登記，竟以原工廠登記倘申請註銷即無法重新辦理工廠登記
            為由，拒不辦理原工廠註銷登記，致被告所設立之人道國際素菜公司工
            廠登記及營利事業登記無從辦理，而不能供為租約第一條約定之工廠使
            用，原告一日不辦理其原工廠之註銷，訴外人人道國際素菜公司之工廠
            設立登記即無從辦理，非僅營業計劃不能確定，業務之推行猶處於不安
            定之狀態，已造成嚴重虧損，是輾轉承受訴外人人道素菜餐廳及香積國
            公司之資產及租約，無異承受該等公司留下的爛攤，而此皆因原告違反
            租約第一條所致。
        (3)、被告甲○○於籌設香積國公司及人道國際素菜公司期間對原告違約拒不
            辦理原工廠註銷登記，提供合於約定使用、收益之系爭房屋予該等公司
            申請工廠登記，除以電話及口頭催告原告註銷原工廠登記或辦理變更原
            工廠登記面積外，並自八十六年起即一再委請訴外人即辦理香積國公司
            及人道國際素菜公司工廠設立登記之鑫辰會計師事務所委由會計員蕭秀
            鳳及鄭香宏親訪原告，促請其依約履行註銷原工廠登記，提供合於約定
            使用、收益之系爭房屋予訴外人人道國際素菜公司申請工廠登記，據以
            辦理營利事業登記經營素食材料加工等業務，惟原告均不予辦理，業經
            該會計事務所會計員蕭秀鳳及鄭香宏於另案即鈞院八十八年度重訴字第
            一五號人道國際公司與原告間請求返還押租金等事件審理時證述明確。
            被告因見原告置之不理，而人道國際素菜公司之工廠登記又遙遙無期，
            遂於八十七年九月二日以台北雙連（十七）郵局第一六五四號存證信向
            原告表示終止租約，再於同年月九日以中和一支郵局第二十七號存證信
            函重申終止租約及促其點交系爭租賃房屋，返還租金支票、保證金，原
            告竟以訴外人人道國際素菜公司既於系爭房屋內設置食品加工機械設備
            ，即遽謂已提供合於約定使用、收益之系爭房屋予被告所設立之人道國
            際公司經營食品加工事業，有台北木柵八支郵局第一四八號存證信函可
            稽。原告拒絕辦理其原工廠之登記，拒不依租約約定旨趣使訴外人人道
            素菜餐廳等三家公司得以合於租約約定使用系爭房屋，且訴外人人道國
            際素菜公司依法終止租約，並已遷離，原告非僅應將未到期之租金支票
            及保證金返還訴外人人道國際素菜公司，猶無請求給付租金之權利，至
            為明顯。乃原告完全明乎其與訴外人人道國際素菜公司間系爭房屋租賃
            契約業已終止，且訴外人人道國際公司業已騰空搬遷系爭房屋之事實，
            不僅未返還未到期之租金支票及保證金，竟遽為本件租金之請求，於法
            自屬無據。
      （二）關於原告以人道素菜餐廳、香積國公司及人道國際素菜公司之負責人均
            為被告甲○○，以及人道素菜餐廳所營事業並無食品加工云云，執而主
            張卷附系爭房屋租賃契約書三紙均係於八十五年八月二十三日同時簽訂
            之契約，並非租賃契約之概括承受，且其租賃之目的亦非經營食品加工
            廠云云，洵不足採，謹具體陳述之於左：
        １、訴外人人道素菜餐廳、香積國公司及人道國際素菜公司與原告間系爭房
            房屋租賃契約書上所載簽約日期固均為八十五年八月二十三日，惟觀之
            卷附訴外人人道素菜餐廳、香積國公司及人道國際素菜公司等三家公司
            執照上所載設立登記日期，分別為訴外人人道素菜公司於八十五年四月
            十五日設立登記，而香積國公司及人道國際素菜公司則於訴外人人道素
            菜公司設立後，陸續於八十五年十一月二十日及八十七年一月十二日經
            經濟部核准設立登記，事證至明；既訴外人香積國公司及人道國際素菜
            公司設立登記之日期均在系爭房屋租賃契約書上所載簽約日期八十年八
            月二十三日之後，則物理上該等公司自不可能於設立登記前，即預知將
            來必能組織成立，而預與原告就系爭房屋簽訂租賃契約，事理至明。
        ２、況且，觀之訴外人香積國公司於籌備期間與原告就系爭房屋簽訂租賃契
            約後，所登記之營業項目除餐廳事業外，尚包括各種素食材料之製作、
            各種點心、糕餅、麵包、餐點之烘培，承作及中央廚房業務，以及訴外
            人香積國公司及人道國際素菜公司與原告間就系爭房屋所簽訂之租賃契
            約第一條又明確約定，原告出租系爭房屋予訴外人香積國公司及人道國
            際公司之目的，係供為設立工廠及公司營業使用之事實，更足以證明原
            告與訴外人人道國際素菜公司間就系爭房屋之租賃契約為原租賃契約之
            概括承受，而其承受之目的乃在於開設食品之加工廠使用，毫無疑義。
            此再觀之證人即承辦系爭房屋工廠登記之會計人員蕭秀鳳於鈞院八十八
            年十一月三日言詞辯論時結證稱，訴外人人道國際素菜公司及香積國公
            司所營素菜及各種糕餅點心之製作、烘焙業務、均應設立工廠登記之內
            容至明。詎原告完全明乎系爭房屋租賃契約之方式，係以另行簽訂內容
            相同之租賃契約辦理之事實，有卷附原告寄發之台北木柵八支郵局第一
            四八號存證信函在卷可稽。竟以卷附系爭房屋租賃契約書三紙所載之訂
            約日期均為八十五年八月二十三日，以及訴外人人道素菜餐廳登記之營
            業項目為餐廳業務，即遽認訴外人人道素菜餐廳、香積國公司及人道國
            際素菜公司係於八十五年八月二十三日同時與原告簽訂系爭房屋租賃契
            約，且租賃之目的僅在於開設餐廳營業，殊有違誤。
        ３、依前項所述，既訴外人香積國公司及人道國際素菜公司概括承受系爭房
            屋租賃契約之目的，在於開設食品加工廠使用，則原告未交付合於約定
            使用，收益之系爭房屋供訴外人香積國公司及人道國際素菜公司向主管
            機關申請工廠登記，以為經營素食材料加工，糕餅點心烘焙，即有違租
            賃之目的，訴外人人道國際素菜公司自得終止系爭房屋之租賃契約，謹
            再補陳事證如左：
        (1)、按出租人應以合於所約定使用、收益之租賃物交付承租人，並應於租賃
            關係存續中，保持其合於約定使用、收益之狀態，為民法第四百二十三
            條所明定。次按工廠之設立及營利事業之經營，均應依法令規定辦理工
            廠設立登記及營利事業登記，此為工廠設立登記規則第二條、營利事業
            登記規則第三條第二項所明定。
        (2)、被告甲○○前申請設立登記訴外人香積國公司向原告承租系爭房屋作為
            公司及工廠使用之後，因租約明定作為工廠使用，且原告又同意辦理註
            銷系爭房屋之工廠登記，有原告八十五年十一月七日出具土地及房屋使
            用同意書可稽。被告始斥資購置生產設備，擬在系爭房屋生產素食加工
            產品，不意原告遲未配合訴外人香積國公司就系爭房屋申請工廠登記之
            同時辦理原工廠註銷登記，有台北縣政府八十六年四月十六日（八六）
            北府建一字第一○九三八四號函可稽，致訴外人香積國公司無從就系爭
            房屋申請工廠登記據以辦理營利事業登記證，必遭主管機關經濟部命令
            解散，原已設置之固定食品加工機械設備及擴展之業務勢必拆除，造成
            無謂之損失，被告遂一面解散香積國公司，一面另行設立人道國際公司
            概括承受香積國公司之營業設備及系爭房屋租賃契約，續為辦理工廠登
            記。
        (3)、詎料，被告於八十七年一月十二日設立登記訴外人人道國際素菜公司並
            概括承受訴外人香積國公司與原告間就系爭房屋之租賃契約後，原告不
            僅未依約辦理原工廠註銷登記，竟以原工廠登記倘申請註銷即無法重新
            辦理工廠登記為由，拒不辦理原工廠註銷登記，致訴外人人道國際素菜
            公司工廠登記及營利事業登記亦無從辦理，而不能供為租約第一條約定
            之工廠使用，原告一日不辦理其原工廠之註銷，被告所營香積國公司及
            人道國際公司之工廠設立登記即無從辦理，非僅營業計劃不能確定，業
            務之推行猶處於不安定之狀態，已造成嚴重虧損，乃原告於拒絕配合辦
            理原工廠註銷登記後，竟一面催促被告將系爭房屋轉租第三人，由訴外
            人人道國際素菜公司承擔系爭房屋不符目的使用之不利益。另一方面於
            訴外人人道國際素菜公司終止系爭房屋租約後，又以被告刊登轉租廣告
            ，遽認被告經營不善，始違約拒租殊有違誠信。
        (4)、被告甲○○於籌設香積國公司及人道國際素菜公司期間對原告違約拒不
            辦理原工廠註銷登記，提供合於約定使用、收益之系爭房屋予訴外人香
            積國公司等申請工廠登記，除以電話及口頭催告原告註銷原工廠登記或
            辦理變更原工廠登記面積外，並自八十六年起即一再委請訴外人即辦理
            香積國公司所營素食加工工廠設立登記之鑫辰會計師事務所會計人員鄭
            香宏及蕭秀鳳親訪原告，促請其依約履行註銷原工廠登記，提供合於約
            定使用、收益之系爭房屋予訴外人香積國公司申請工廠登記，據以辦理
            營利事業登記經營素食材料加工等業務，業經該會計師事務所會計人員
            蕭秀鳳於鈞院八十八年十一月三日言詞辯論時結證明確。惟原告均不予
            辦理，被告因見原告置之不理，且訴外人人道國際素菜公司之工廠登記
            又遙遙無期，始於八十七年九月二日以台北雙連（十七）郵局第一六五
            四號存證信向原告表示終止租約，再於同年月九日以中和一支郵局第二
            十七號存證信重申終止租約及促其點交系爭租賃房屋，返還租金支票、
            保證金，乃原告竟以訴外人香積國公司及人道國際素菜公司既於系爭房
            屋內設置食品加工機械設備即遽謂已提供合於約定使用、收益之系爭房
            屋予訴外人香積國公司及人道國際素菜公司經營食品加工事業使用，有
            台北木柵八支郵局第一四八號存證信函可稽。既原告拒絕辦理其原工廠
            之登記，拒不依租約約定旨趣使被告經營之香積國公司及人道國際公司
            得以合於租約約定使用系爭房屋，則訴外人人道國際公司自得於概括承
            受原租約後依法終止租約，事理法理均甚明確。
  三、證據：香積國公司與原告間房屋租賃契約、人道國際素菜公司與原告間房屋租
            賃契約、臺北縣政府八十六年四月十六日北府建一字第一０九三八四
            號函、臺北雙連郵局第一六五四號存證信函、中和一支郵局第二七號存
            證信函、臺北木柵八支郵局第一四八號存證信函、土地及房屋使用同意
            書等件影本各乙份為證，並聲請訊問證人蕭秀鳳。
        理      由
一、本件原告起訴主張：訴外人人道素菜餐廳、香積國公司「籌備處」，以其法定代
    理人即被告為連帶保證人，於民國八十五年八月二十三日，向原告承租台北縣中
    和市○○路○段三一一號一、二、三樓，作為公司、工廠之用。約定租期自八十
    五年十月一日起至九十一年九月三十日止。每個月租金為三十萬元（未含稅），
    每年調整百分之五，並繳付押金一百萬元。經原告交付訴外人人道素菜餐廳、香
    積國公司使用，嗣人道國際素菜公司成立，再與原告簽訂租約。詎訴外人人道國
    際素菜公司於租賃期內，即八十七年九月二日，違反民法第四百五十條第一項之
    規定，以台北雙連郵局一六五四號存證信函，通知原告終止租約，為原告所拒絕
    。而由訴外人人道素菜餐廳公司所簽發支付租金之支票，八十七年十月一日、十
    二月一日期，面額均為六十九萬四千五百七十六元，共計一百三十八萬九千一百
    五十二元，亦相繼退票。迨至民國八十八年初，被告未繳水電費，被斷水斷電，
    原告代繳水電費二萬七千七百零六元。爰起訴請求被告依連帶保證關係，給付原
    告一百四十一萬六千八百五十元，及自民國八十八年二月一日起，至清償日止，
    按年息百分之五計算之利息云云。被告則以訴外人向原告承租系爭房屋係作為設
    立工廠使用，因原告未能塗銷原有工廠登記之可歸責於原告之因素，致訴外人未
    能設廠，不得已於八十七年九月三十日終止前揭租約，契約終止後，自無給付租
    金之義務等語，資為抗辯。
二、查訴外人人道素菜餐廳係以經營素食餐廳之經營管理、規劃、諮詢、分析顧問、
    餐廳為業，邀同被告為連帶保證人，於民國八十五年八月二十三日簽訂房屋租賃
    契約書，人道素菜餐廳向原告承租臺北縣中和市○○路○段三一一號一、二、三
    樓，作為設立公司、工廠之用（其中二、三樓存有原告之工廠登記）約定租期自
    八十五年十月一日起至九十一年九月三十日止，每月租金為三十萬元，並每年調
    整百分之一，押租金為一百萬元。嗣八十五年十一月二十日訴外人香積國公司設
    立，並以「１、各種素食材料之制作、買賣。２、各種點心、糕餅、麵包、餐點
    之烘焙、承製、買賣。３、中央廚房業務（各種素菜食品）之經營」為業務，香
    積國公司於籌備期間，再邀同被告為連帶保證人與原告簽訂房屋租賃契約書，訂
    約日、租賃物之用途、租期、租金及押租金均與前一租約相同。八十五年十一月
    七日原告出具土地及房屋使用同意書予香積國公司，作為工廠、公司設立登記使
    用，民國八十六年二月間，香積國公司委託訴外人鑫辰企業管理顧問有限公司負
    責人蕭秀鳳，持之向臺北縣政府申請辦理工廠設立登記，八十六年四月十六日臺
    北縣以八六北府建一字第一０九三八四號簡便行文表以系爭房屋業經原告設立工
    廠，並領有九九─００八三三五─０六號工廠登記證，應申請併案辦理註銷登記
    ，退還訴外人香積國公司之申請案卷。八十六年五月三十一日，原告委任蕭秀鳳
    辦理系爭房屋之門牌增編三樓及工廠變更登記。八十六年九月二十六日臺北縣環
    境保護局就香積國公司申請設立工廠登記案就系爭房屋一、二樓為檢查。其後八
    十七年一月十二日人道國際素菜公司設立，以所營事業為：烘焙食品業、農產品
    零售業、國際貿易業、餐廳業、小吃業、營養諮詢顧問業，人道國際素菜公司復
    邀同被告為連帶保證人與原告簽訂房屋租賃契約書，訂約日、租期、租金及押租
    金均與前揭契約內容相同。人道國際素菜公司羅經理以八十六年十二月十五日十
    四時傳真公文業務聯絡書以人道國際素菜公司新設立，請求原告提供登記地點之
    房屋執照（含建屋執照、土地執照）、使用執照影本，房屋稅單八十五年度、八
    十六年度，租約重打（五年）公司設立用。民國八十七年中，訴外人人道國際素
    菜公司經原告同意，將廠房分租，惟未有人承租。八十七年九月二日訴外人人道
    國際素菜公司以臺北雙蓮（十七支）郵局第一六五四號存證信函謂因業務營運之
    關係必需遷移，故於八十七年九月三十日提前終止租約。原告即於八十七年九月
    十一日以臺北木柵八支郵局第一四四號存證信函，表示訴外人人道國際素菜公司
    之終止租約不合法。迄八十七年九月三十日止，系爭房屋之工廠設立登記有關原
    告之二、三樓工廠登記變更為三樓部分，及訴外人人道素菜國際公司之一、二樓
    工廠設立登記部分，均未曾辦理完畢。訴外人人道素菜餐廳所簽發予原告之金額
    均為六十九萬四千五百七十六元，票載日為八十七年十月一日、八十七年十二月
    一日，付款人為華南商業銀行永和分行福和辦事處之支票二紙，經原告提示不獲
    兌現。嗣於八十七年十二月二十八日，原告代訴外人人道國際素菜公司清償積欠
    之水電費共二萬七千七百零六元等情，為兩造所不爭執，且有兩造均真正不爭執
    之房屋租賃契約書三份、人道素菜餐廳、香積國公司、人道國際素菜公司經濟部
    公司執照、前揭同意書、臺北縣政府簡便行文表、公文業務聯絡書、存證信函、
    七十八年六月六日七八北府建一字第一六二四八九號函、原告經濟部工廠登記證
    、原告委任鑫辰企業管理顧問有限公司辦理工廠登記及門牌整編委任書、原告工
    廠變更登記申請書、臺北縣政府八十六年六月十七日八六北府建一字第二一一一
    五六號簡便行文表所附原告於民國七十五年三月間申請辦理為系爭房屋二、三樓
    工廠變更登記申請書及機械配置圖等件影本為證，堪信為真實。
三、原告主張訴外人人道國際素菜公司之終止租約不合法，仍負有給付租金之義務，
    被告為其連帶保證人負有連帶給付之義務云云，並提租約為據。惟被告抗辯其所
    以未能使用系爭房屋乃因工廠登記遲遲不能辦理，致影響營運，而終止之。查：
（一）人道素菜餐廳於八十五年二月二十三日與原告簽訂房屋租賃契約書，嗣於八十
      五年十一月二十日香積國公司設立前，以籌備處名義與原告簽訂房屋租賃契約
      書，八十七年一月十二日人道國際素菜公司設立後，復與原告簽訂房屋租賃契
      約書，三份之契約書內容及訂約日期均相同，顯見第二、三次契約之簽訂，均
      係就前一契約為當事人變更，是現僅為原告與人道國際素菜公司就系爭房屋有
      租約存在，先予敘明。
（二）按「出租人應以合於所約定使用收益之租賃物，交付承租人，並應於租賃關係
      存續中，保持其合於約定使用、收益之狀態。」民法第四百二十三條定明文。
      次按「凡中華民國境內之工廠，除國防部所屬軍需工廠外，悉依本規則申請設
      立許可及辦理登記。」工廠登記規則第一條第一項亦有明文。又按「承租廠房
      範圍：坐落臺北縣中和市○○路○段三一一號一、二、三樓作為人道國際素菜
      股份有限公司設立工廠、公司之用（以上用途，非經甲方同意，不得變更用途
      ，否則視為違約行為。）」系爭租約第一條明文約定。是被告即出租人負有提
      供前揭房屋作為工廠、公司之用途，且無論從人道素菜餐廳、香積國公司致人
      道國際素菜公司，於契約內雙方均一再表明前揭房屋須供作工廠、公司使用，
      且欲設立工廠應向主管機關辦理工廠登記，足見前揭房屋供作工廠、公司之用
      ，於系爭租賃契約上認定重要，且原告有義務協同承租人辦理之。
（三）八十五年十一月七日原告出具土地及房屋使用同意書予香積國公司籌備處，作
      為工廠、公司設立登記使用，八十五年十一月二十日香積國公司設立後，民國
      八十六年二月間，香積國公司委託訴外人鑫辰企業管理顧問有限公司負責人蕭
      秀鳳，持之向臺北縣政府申請辦理工廠設立登記，惟因系爭房屋二、三樓，業
      經原告曾設立工廠領有九九─００八三三五─０六號工廠登記證，經臺北縣政
      府認應申請併案辦理註銷登記，退還訴外人香積國公司之申請案卷。八十六年
      五月三十一日，原告為保留系爭房屋三樓部分之工廠登記，委任蕭秀鳳辦理系
      爭房屋之門牌增編三樓，並以三樓為工廠，辦理變更登記，惟因原告早已遷離
      系爭工廠，在系爭房屋三樓無機械設備，無從通過檢查，臺北縣政府承辦人員
      要求將前揭二、三樓之工廠登記註銷，不可能辦理辦理工廠變更登記。是雖於
      八十六年九月二十六日，臺北縣環境保護局就香積國公司申請設立工廠登記案
      就系爭房屋一、二樓為檢查，但終因原告不願併案辦理其所有之工廠登記之註
      銷登記，而迄今未能辦理系爭房屋一、二樓部分之工廠登記等情，業據證人蕭
      秀鳳結證在卷，且有原告與香積國公司間、與人道國際素菜公司間房屋租賃契
      約書二份、香積國公司、人道國際素菜公司經濟部公司執照、前揭同意書、臺
      北縣政府簡便行文表、七十八年六月六日七八北府建一字第一六二四八九號函
      、原告經濟部工廠登記證、原告委任鑫辰企業管理顧問有限公司辦理工廠登記
      及門牌整編委任書、原告工廠變更登記申請書、臺北縣政府八十六年六月十七
      日八六北府建一字第二一一一五六號簡便行文表所附原告於民國七十五年三月
      間申請辦理為系爭房屋二、三樓工廠變更登記申請書及機械配置圖等件影本為
      證，足信證人蕭秀鳳之證述為實在。
（四）綜上所述，原告未能將系爭房屋之二、三樓之工廠登記變更為三樓，供訴外人
      香積國公司、人道國際素菜公司辦理工廠設立登記之用，致該等公司之工廠登
      記未能辦理，而違法使用達二年三個月左右，且此違法使用之狀態，自八十六
      年九月二十六日至八十七年九月二日亦未能結束，自屬原告未能提供及保持合
      於約定使用收益之狀態，顯與系爭租賃契約有悖。再者，此種不合法使用之狀
      態完全因原告拒絕將其不符合當時狀態之系爭房屋工廠登記證，申請註銷所致
      ，其可歸責於原告，至為明確。從而訴外人人道國際素菜公司以之為原因終止
      系爭租約，於法自無不合。又雖訴外人人道國際素菜公司於八十七年九月二日
      之前揭郵局存證信函，為終止之意思表示僅曰：「因業務營運之關係必需遷移
      」等語，惟因工廠登記證因原告拒絕將其二、三樓部分之工廠登記註銷，而欲
      保留三樓之工廠登記，致訴外人人道國際素菜公司遲遲未能取得工廠登記，其
      經營業務自難謂合法，亦屬業務營運受影響，是該函雖未明白表示係因原告之
      緣故致工廠登記無法辦理，難謂非以之為原因，況為終止之意思表示送達，不
      以表示終止原因為必要，是原告之主張難認有理由。
四、原告主張其業已同意將其領有之前揭工廠登記證申請併案註銷，訴外人香積國公
    司、人道國際素菜公司之工廠登記未能辦理，非可歸責於伊，並提出訴外人香積
    國公司申覆書為證云云。查原告此主張為被告所否認，且該申覆書係香積國公司
    所製作，而香積國公司並非該工廠登記證之所有人，其無權為處分，而原告於證
    人蕭秀鳳辦理香積國公司之工廠設立登記時，拒絕提出前揭工廠登記證正本及在
    註銷申請書上蓋章，業據證人蕭秀鳳結證在卷，是該申覆書僅足證明香積國公司
    曾要求原告註銷前揭工廠登記證之證明；再者，原告未能舉證證明該申覆書附有
    其同意註銷前揭工廠登記證之申請書或相關文件，從而該紙申覆書不足為原告同
    意註銷前揭工廠登記證之證明，原告主張為不可採。
五、原告主張其業已委任證人蕭秀鳳辦理二樓之原告工廠註銷登記，係因香積國公司
    於另設立人道國際素菜公司後，人道國際素菜公司停止辦理原告工廠變更登記及
    該公司工廠設立登記而將有關文件退還原告云云。查人道國際素菜公司未能辦理
    工廠設立登記，係因原告拒絕提出工廠登記正本及註銷二、三樓部分工廠登記申
    請書所致，業據證人蕭秀鳳證述如前，至原告所提之工廠校正暨營運調查表、工
    廠變更登記申請書，僅足證明原告委請證人蕭秀鳳辦理三樓之工廠變更登記而已
    ，而本件香積國公司等之工廠登記證之所以無法辦理，係因原告於二、三樓並無
    營運工廠之設備及事實，無從辦理工廠登記所致，是原告主張其業已同意註銷二
    樓之工廠登記云云，難認有理由。
六、原告復主張因訴外人自八十五年二月二十三日即使用系爭房屋，不得再抗辯原告
    未協同辦理工廠登記，並以之為終止租約之理由云云。按出租人於租賃期間，有
    保持合於約定使用、收益狀態之義務，為民法第四百二十三條所明定，查原告於
    八十五年二月二十三日出租系爭房屋，雖經被告經營之人道餐廳、香積國公司、
    人道國際素菜公司使用至八十五年九月三十日，惟此期間之使用，係在未能辦理
    工廠登記之情形下為工廠之使用，究屬違法使用，且於歷次變更租約中，系爭房
    屋之用途一再載明，歷次承租人亦要求辦理，足見依法辦理工廠登記為承租人一
    開始即要求，且於終止前長期要求原告協同辦理，是此為系爭租約之重要之點，
    堪可認定。依上揭規定，原告既有於租賃期間，保持合於約定使用、收益狀態之
    義務，自不因訴外人業已違法使用長達二年餘，而免除其保持合於約定使用、收
    益之義務，原告之主張，為無理由。
七、原告主張其為人道國際素菜公司代墊水電費計二萬七千七百零六元，被告應依連
    帶保證契約關係為給付云云。查依原告與人道國際素菜公司間之租賃契約，並無
    由原告代墊之約定，再者，相關水電供給契約係存在於人道國際素菜公司與臺灣
    電力公司與臺北自來水事業處，有原告所提之載有水電用戶為人道國際素菜公司
    之收據在卷可稽。是該水電費之代墊非因系爭租約所生，而係原告無因管理所生
    之債務，自非系爭租約之連帶保證人所保證之範圍，是原告依系爭租約及連帶保
    證之法律關係，向被告為請求，亦屬無據。
八、綜上所述，原告主張其與人道國際素菜公司間租約仍合法存在，人道國際素菜公
    司之終止系爭租約於法不合云云，為無理由，被告抗辯因原告未能協同辦理工廠
    登記，提供合於約定使用收益之前揭房屋，乃終止系爭租約，從而自八十七年十
    月一日起，其無給付租金義務等語為有理由。是原告請求被告應給付壹佰肆拾壹
    萬陸仟捌佰伍拾元，及自民國八十八年二月一日起，至清償日止，按年息百分之
    五計算之利息，於法不合，不應准許。原告敗訴，其假執行之聲請，自失其附麗
    ，應併予駁回。
九、本件事證已致明確，兩造其餘攻擊防禦方法及舉證，與本判決結果不生影響，無
    贅述必要，併予敘明。
十、本件原告之訴為無理由，依民事訴訟法第七十八條，判決如主文。
中      華      民      國    八十九    年      一      月    十九    日
                                            民事第民二庭法      官  吳光釗
右為正本係照原本作成
如對本判決上訴，須於判決送達後廿日內向本院提出上訴狀
中      華      民      國    八十九    年      一      月    十九    日
~B法院書記官  林春城


司法院資訊處製作；財團法人民間司法改革基金會備份。
